【裁判字號】    92,台上,2164
【裁判日期】    920424
【裁判案由】    偽造文書等
【裁判全文】
最高法院刑事判決                              九十二年度台上字第二一六四號
    上  訴  人  賴福成
    被      告  乙○○
                丁○○
                戊○○
                丙○○
                甲○○
右上訴人因自訴被告等偽造文書等罪案件，不服台灣高等法院中華民國八十九年十二
月二十日第二審判決（八十八年度上訴字第四八○六號，自訴案號：台灣士林地方法
院八十七年度自字第四三號、八十八年度自更八號 )，提起上訴，本院判決如左：
    主  文
原判決及第一審判決關於戊○○部分撤銷。
戊○○部分不受理。
其他上訴駁回。
    理  由
一、戊○○部分：
按被告死亡者，應諭知不受理之判決，刑事訴訟法第三百零三條第五款定有明文，又
被告在第二審法院判決後上訴第三審法院中死亡者，依同法第三百九十四條第一項但
書、第三百九十三條第五款、第三百九十八條第三款、第三百八十七條之規定，第三
審之審判亦有上開條款之適用。本件被告戊○○被訴偽造文書等罪案件，經原審維持
第一審諭知其無罪之判決，上訴人不服，於民國九十年一月四日提起第三審上訴後，
戊○○已於九十一年三月二十六日死亡，有其個人基本資料查詢表在卷可稽，依上述
說明，自應由本院將原判決及第一審判決關於戊○○部分撤銷，改判諭知不受理。
二、關於乙○○、丁○○、丙○○、甲○○部分：
按刑事訴訟法第三百七十七條規定：上訴於第三審法院，非以判決違背法令為理由，
不得為之。是提起第三審上訴，應以原判決違背法令為理由，係屬法定要件。如果上
訴理由狀並未依據卷內訴訟資料，具體指摘原判決不適用何種法則或如何適用不當，
或所指摘原判決違法情事，顯與法律規定得為第三審上訴理由之違法情形，不相適合
時，均應認其上訴為違背法律上之程式，予以駁回。本件原判決以上訴人即自訴人賴
福成在第一審自訴意旨略稱：(一)被告乙○○為行政院農業委員會林業處官員，被告丁
○○為台灣大學土木系教授，於民國八十一年二月二十七日，在台灣士林地方法院檢
察署作證時，明知上訴人在台北市○○區○○路一小段五五六等地號土地上所興建之
駁崁、水櫃、涼亭等農業設施係屬合法，乙○○竟虛偽證稱：「……如繼續開挖，恐
有山崩落石之虞，水土流失嚴重，依個人研判，如遇天雨或地震，潛在之危險恐難避
免」；丁○○亦虛偽證謂：「個人認為高度太高，亦無排水孔另外沖刷……蓄水池水
深約一米半，如逢地震，水池內之水恐因地震力衝擊會宣洩而下致生危險」等語，使
書記官記載上開不實之證言於筆錄上，損害上訴人之權益，因認乙○○、丁○○二人
涉有偽證及使公務員登載不實罪嫌；(二)被告丙○○、甲○○分別為台北市政府建設局
股長及技正，明知上訴人在上開土地上施設之駁崁、水櫃、涼亭等物，純供農業使用
，不必申請雜項執照，竟與台北市政府工務局建築管理處處長戊○○於八十一年三月
二十七日以北市工建照字第一九七七九號函發送台北市建築師公會等單位略謂：「函
轉行政院農業委員會關於山坡地範圍內，從事農牧經營之開挖整地，興建公私有道路
之適用法令規章疑義釋示案影本乙份」；並於八十六年二月至同年十月間在建設局共
同擬製「台北市違反水土保持法處分書」八份，對上訴人科處行政罰鍰並強行沒入挖
土機之處分。另勾結台北市政府警察局士林分局偵查員黃輝榮等於八十六年六月二十
三日傳訊上訴人，在台灣士林地方法院檢察署偵訊中，虛構證詞或變造證據。致使書
記官將不實之陳述記載於筆錄內。因認丙○○、甲○○亦涉有偽證、公務員登載不實
、使公務員登載不實等罪嫌。經審理結果，以：(一)刑法之偽證罪，其所保護者為國家
司法權之公正行使，其直接侵害者為國家法益，個人非因犯罪而直接被害之人，自不
得提起自訴，本件上訴人自訴乙○○、丁○○二人偽證罪部分，為不合法，應為不受
理判決之諭知；(二)原判決附表編號一所示台北市政府工務局建築管理處八十一年三月
二十七日北市工建照字第一九七七九號函，係以台北市政府工務局建築管理處處長戊
○○名義發送台北市建築師公會等單位，與丙○○、甲○○二人無任何之關聯；而編
號二至九所示台北市政府八十六年三月十二日府建五字第八六○一八六○三○○號，
八十六年四月二十四日府建五字第八六○三一○三七○○號，八十六年五月十九日府
建五字第八六○三七八○五○○號，八十六年九月四日府建五字第八六○六九二六九
○○號，八十六年九月十八日府建五字第八六○七二九六五○○號，八十六年十月一
日府建五字第八六○七六五五五○○號，八十六年十月九日府建五字第八六○七八五
二七○一號，八十六年十一月二十四日府建五字第八六○九一九五一○○號「台北市
違反水土保持法案件處分書」，則係以台北市政府前市長陳水扁名義，由前建設局局
長林逢慶決行處分，丙○○、甲○○雖為建設局人員，惟均非上開處分書之承辦人或
核稿人，不論該處分書之內容有無不實，亦與該二人無涉；另丙○○、甲○○自八十
四年二月一日、八十五年六月起即未再擔任山坡地管理相關業務，台北市政府建設局
函請台北市政府警察局士林分局偵辦上訴人違反水土保持法之函件，丙○○、甲○○
亦非承辦人，尤不可能與警員黃榮輝共同虛構證詞或變造證據等情。因而維持第一審
諭知乙○○、丁○○部分不受理；丙○○、甲○○部分無罪之判決，駁回上訴人在第
二審關於此部分之上訴。已詳敘其綜合調查證據之結果，應為不受理、無罪判決之心
證理由。所為論斷俱有卷內證據資料足憑，從形式上觀察，原判決並無違背法令之情
形存在。查修正前刑事訴訟法第三百二十條規定，自訴狀原無須記載法條及罪名，如
有記載而與所訴之犯罪事實不相適合，即屬贅文。法院於不妨害自訴事實同一性之範
圍內，得自由認定事實，適用法律，不受自訴狀所記載罪名之拘束。上訴人於八十七
年二月十六日提起自訴狀之初，雖指乙○○、丁○○涉有刑法第一百八十一條、第二
百十三條、第二百十四條、第二百十五條、第一百六十八條等罪。第查，自訴狀中並
未記載乙○○、丁○○有參與公務員登載不實等犯罪事實，而上訴人於第一審審理中
，於八十八年十月七日提出自訴補充理由狀，更明載：「綜上所述……被告乙○○、
丁○○二人各犯刑法第一百六十八條之偽證罪」，第一審法官為釐清自訴範圍，並當
庭訊問上訴人：「是否自訴乙○○偽造文書？」答稱：「他在八十一年二月二十七日
作偽證，而且他偽造文書，因為使書記官記載不實的證言在筆錄上，地點是在現場。
而丁○○的犯罪事實也一樣」（見八十八年度自更字第八號第三九、四九頁）。原審
因而認定上訴人自訴乙○○、丁○○之犯罪事實僅為刑法第二百十四條之使公務員登
載不實罪及第一百六十八條之偽證罪，並不包括其餘罪名，自屬有據。則上訴人自訴
乙○○、丁○○二人偽證罪部分，原判決維持第一審諭知其不受理判決，並無違誤；
又刑事訴訟法所稱依法應於審判期日調查之證據，係指與待證事實有重要關係，在客
觀上顯有調查必要性之證據而言，故其範圍並非漫無限制，必其證據與判斷待證事實
之有無，具有關連性，得據以推翻原判決所確認之事實，而為不同之認定，若僅係枝
節性問題，或所證明之事項已臻明瞭，當事人聲請調查之證據，僅在延滯訴訟，甚或
就同一證據再度聲請調查，自均欠缺其調查之必要性，原審未依聲請為無益之調查，
皆無違法之可言。而所謂間接正犯，係指犯罪行為人不親自實施犯罪，而利用無責任
能力人或無犯罪意思之人實施犯罪而言，故必須被利用人之行為成立犯罪時，該利用
者始能依間接正犯論處。按「台北市違反水土保持法案件處分書」係行政處分之行為
，當事人如有不服，應循行政訴訟程序請求救濟，該處分書之製作人，自無觸犯公務
員登載不實罪之可能。甲○○、丙○○二人既非製作該處分書之承辦人或核稿人，縱
曾赴現場阻撓上訴人農墾行為及沒入挖土機，要無利用製作該處分書之承辦人或核稿
人犯罪之餘地。原審要無調查其等應否負公務員登載不實罪之間接正犯之必要；又上
訴人之農耕行為是否造成水土流失或公共危險？乃上訴人有無違反水土保持法或山坡
地保育利用條例之規定，與被告有無偽造文書犯行之待證事項亦屬無關，原審未依上
訴人之聲請為無益之調查，皆無違法之可言。上訴意旨置原判決上開明確論斷於不顧
，對原審取捨證據及證據證明力判斷之審判職權行使，任憑己見，再事爭執，漫指原
判決違法。然其所指摘者均為單純事實上之爭辯，要非適法之第三審上訴理由。是上
訴意旨所指摘原判決違法情事，顯與法律規定得為第三審上訴理由之違法情形，不相
適合。揆諸首開說明，其等上訴為違背法律上之程式，應予駁回。另本件上訴人對乙
○○、丁○○自訴重罪之偽證罪部分所提起之第三審上訴，既屬不合法而應從程序上
予以駁回，則不得上訴第三審之使公務員登載不實輕罪，即無法為實體上之審判，亦
應從程序上予以駁回；同理，上訴人對丙○○、甲○○自訴重罪之公務員登載不實罪
部分所提起之第三審上訴，既屬不合法而應從程序上予以駁回，則不得上訴第三審之
偽證罪、使公務員登載不實輕罪，即無法為實體上之審判，亦應從程序上予以駁回，
併此敘明。
據上論結，應依刑事訴訟法第三百九十五條前段、第三百九十七條、第三百九十八條
第三款、第三百八十七條、第三百零三條第五款，判決如主文。
中      華      民      國    九十二    年      四      月    二十四    日
                              最高法院刑事第四庭
                                  審判長法官  黃  正  興
                                        法官  劉  介  民
                                        法官  陳  東  誥
                                        法官  陳  世  雄
                                        法官  孫  增  同
      右正本證明與原本無異
                                              書  記  官
中      華      民      國    九十二    年      四      月    二十八    日


司法院資訊處製作；財團法人民間司法改革基金會備份。
